【裁判字號】    95,上易,52
【裁判日期】    950725
【裁判案由】    
【裁判全文】
臺灣高等法院臺南分院民事判決   95年度上易字第52號
上  訴  人  甲○○
訴訟代理人  黃木春  律師
被 上訴 人  乙○○
上列當事人間請求返還車輛事件，上訴人對於中華民國94年12月
27日臺灣臺南地方法院第一審判決（94年度訴字第1324號），提
起上訴，本院於95年7月11日言詞辯論終結，判決如下：
    主  文
上訴駁回。
第二審訴訟費用由上訴人負擔。
    事  實
甲、上訴人方面：
一、聲明：求為判決：（一）原判決廢棄。（二）被上訴人應將
    車牌號碼8289-GF號，車身號碼WDB0000000A970826號，2000
    年5 月出廠之BNEZ自小客車返還上訴人。（三）第一、二審
    訴訟費用由被上訴人負擔。
二、陳述：除與原判決記載之事實相同者予以引用外，並補稱：
（一）系爭車牌號碼8289-GF號，車身號碼WDB0000000A970826號
      ，2000年5 月出廠之BNEZ自小客車，為上訴人所有，於民
      國（下同）93年10月間，指示其子吳祐丞出售，吳祐丞乃
      委託經營東揚汽車商行之訴外人陳昆宏代售。按車輛過戶
      需要行車執照、車主身分證及印章，如將系爭自小客車之
      行車執照、及車主身分證、印章一併交付陳昆宏，上訴人
      之權益恐有不保，如未交付任何證件予陳昆宏，欲買車者
      即無法了解系爭自小客車之出廠年份等明細，及無法確信
      系爭自小客車之來源正當。為此吳祐丞遂按一般中古車交
      易慣例，僅將系爭自小客車及行車執照交付陳昆宏，而未
      一併交付車主身分證及印章。詎系爭自小客車交付陳昆宏
      後不久，吳祐丞至東揚汽車商行查看，竟未見該車停放在
      車行內，吳祐丞向陳昆宏詢問，陳昆宏稱該車停放在被上
      訴人經營之鑫錢當舖，吳祐丞感覺事有蹊蹺，前往鑫錢當
      舖欲取回系爭自小客車時，被上訴人竟向上訴人主張已買
      受該車，因善意取得已為被上訴人所有，拒將系爭自小客
      車交還上訴人，且請謝依良律師發函要求協商辦理汽車過
      戶手續，而陳昆宏則已逃匿無蹤。爰依民法第767 條物上
      請求權之法律關係，訴請被上訴人返還系爭自小客車。
（二）上訴人主張被上訴人受當及買受系爭自小客車時，明知該
      車為上訴人所有，且未交付身分證及印章，無法向監理所
      辦理過戶，陳昆宏無權質當及出售，竟接受質當隔5 日即
      改成買受，顯非善意受讓占有，不受占有及善意取得之保
      護。原判決認被上訴人係善意取得占有，與是否有過失無
      關，並引最高法院70年度臺上字第4771號判例，為上訴人
      敗訴之判決，實有違誤。蓋：
    (一)關於民法第948條、第801條善意受讓及動產所有權善意取
      得之規定。所謂善意，學理上通說不只是消極的不知無占
      有之權利，而須誤信其有占有之權利，有懷疑者仍為惡意
      （見史尚寬著物權法論第488 頁，鄭玉波著三民書局出版
      民法物權第374 頁）。即在交易經驗上，一般人對讓與人
      之權利不會懷疑而誤信，始能認定善意受讓，適用占有保
      護之規定。最高法院81年度上字第2937號判決要旨，亦闡
      示：以動產所有權或其他物權之移轉或設定為目的，而善
      意受讓該動產之占有者，縱其讓與人無讓與之權利，其占
      有仍受法律之保護。又動產之受讓人占有動產，而受關於
      占有規定之保護者，縱讓與人無移轉所有權之權利，受讓
      人仍取得所有權，固為民法第948條、第801條所明定。惟
      讓與人如無讓與其所有權之權利，而受讓人又非善意者，
      並不因此而取得所有權。依客觀情勢，在交易經驗上，一
      般人皆可認定讓與人無讓與之權利，而仍受讓者，即應認
      係惡意。
    (二)被上訴人雖以陳昆宏質當系爭自小客車時，有提出行車執
      照、汽車買賣合約書為證，並提出各該汽車買賣合約書、
      汽車行車執照，當票等件，主張係善意取得云云。惟按汽
      車和一般動產不同，須在政府監理機關登記核發行車執照
      始得行駛，行車執照上載有所有人姓名，被上訴人依據行
      車執照，即已明知系爭自小客車在監理機關登記為上訴人
      所有，而非陳昆宏所有，而所有人始有處分權，如有受委
      任代為處分應為證明。又因僅憑上揭上訴人與陳昆宏之買
      賣契約，無法在監理機關辦理車輛過戶，必須要有原車主
      之身分證及印章，然陳昆宏並無原車主之身分證及印章，
      系爭自小客車明顯無法向監理機關辦理過戶，此為一般有
      汽車買賣經驗者所熟悉，被上訴人經營當舖多年豈能諉稱
      不知。另陳昆宏雖提出偽造之汽車買賣合約書證明其已買
      受，然該汽車買賣合約書，僅按有陳昆宏之指印，而無上
      訴人之指印，且上訴人之姓名、住址，與陳昆宏之姓名、
      住址筆跡相同，一般人皆可看出係同一人所書寫，上訴人
      又無按指印或蓋印章，一般經驗法則均可認其為偽造。據
      此在交易經驗上，一般人均會要求提出原車主身分證及印
      章辦理過戶，或要求原車主出面，況系爭自小客車價格高
      達新臺幣（下同）130 萬元，陳昆宏又非行車執照上所載
      汽車所有人，又無該汽車所有人之身分證及印章可辦汽車
      過戶，且汽車買賣合約書又無原車主筆跡或蓋章或按指印
      ，一般人交易經驗上皆不敢買受，會認定其無讓與權。被
      上訴人經營當舖多年，其識別力一定高於常人，更不會誤
      信吳昆宏有權處分、質當，其受讓占有顯非善意至明。
    (三)原判決所引最高法院70年臺上字第4771號判例，係謂：依
      民法第761條第1項前段規定，動產物權之讓與，非將動產
      交付，不生效力，此之所謂交付，非以現實交付為限，如
      依同條第1項但書及第2項、第3 項規定之簡易交付，占有
      改定及指示交付，亦發生交付之效力，此項規定於汽車物
      權之讓與，亦有適用。意旨在闡示民法第761 條動產物權
      之讓與方法，三種交付方式，此在汽車物權讓與也適用，
      需交付汽車始生效力，要與本件爭執點是否善意受讓無關
      。
（三）又被上訴人既於93年10月15日，向陳昆宏購買系爭自小客
      車，何不即要求陳昆宏至監理機關辦理過戶手續，而必俟
      陳昆宏逃匿後，始於93年11月2 日，要求上訴人協同辦理
      過戶手續，益足認被上訴人明知陳昆宏並無上訴人之身分
      證、印章，不能辦理過戶，陳昆宏並無讓與之權利。
（四）至被上訴人主張有交付陳昆宏130萬元，微論其領款130萬
      元，已與陳昆宏存入之137 萬元不符，且縱有交付該款，
      亦因被上訴人另於93年10月5日，曾將車牌6L-8953號自小
      客車委託陳昆宏販售，是該130萬元應係其他交易行為。
（五）綜上說明，被上訴人受讓占有系爭自小客車，並非善意受
      讓，不能受民法第918條、801條善意取得之保護，自應將
      該車返還真正所有人之上訴人。
三、證據：除引用原審之立證方法外，並補提出史尚寬著物權法
    論節錄摘要影本1份、鄭玉波著民法物權節錄摘要影本1份、
    最高法院判決要旨1份、最高法院判例影本1份為證。
乙、被上訴人方面：
一、聲明：求為判決：（一）上訴駁回。（二）第二審訴訟費用
    由上訴人負擔。
二、陳述：除與原判決記載之事實相同者予以引用外，並補稱：
    陳昆宏來典當時，除駕駛系爭自小客車前來外，並提出該車
    之買賣合約書及行車執照，且被上訴人當時亦有質問行車執
    照並非陳昆宏名義，陳昆宏即提出其與上訴人之買賣合約書
    ，因陳昆宏係從事中古汽車買賣，被上訴人亦曾向陳昆宏買
    過車，經過情形亦係先交身分證後再過戶，被上訴人遂收當
    系爭自小客車，典當金額130萬元，期間3個月。詎於93年10
    月15日，陳昆宏說其無法還錢，遂向陳昆宏買受，被上訴人
    確屬善意受讓應受保護。
三、證據：引用原審之立證方法。
    理  由
一、上訴人起訴主張：系爭自小客車為上訴人所有，於93年10月
    間，指示其子吳祐丞出售，吳祐丞乃委託經營東揚汽車商行
    之陳昆宏代售，詎陳昆宏竟將該車質當予被上訴人經營之鑫
    錢當舖，繼將該車出售予被上訴人，因被上訴人係惡意受讓
    ，爰依民法第767 條物上請求權之法律關係，訴請被上訴人
    返還系爭自小客車等語。被上訴人則以：系爭自小客車係被
    上訴人以130 萬元向陳昆宏買受，因陳昆宏經營中古汽車買
    賣，且於買受時陳昆宏有提出汽車買賣合約書、及行車執照
    ，被上訴人遂相信陳昆宏有處分系爭自小客車之權利，始向
    陳昆宏買受，被上訴人係善意受讓應受保護等語，資為抗辯
    。
二、經查系爭自小客車為上訴人所有，上訴人於93年10月間指示
    其子吳祐丞出售，吳祐丞遂將該車及該車行車執照，委由經
    營東揚汽車商行之陳昆宏出售，該車已由陳昆宏交付被上訴
    人，而由被上訴人占有中之事實，既為兩造所不爭執，並有
    該車之行車執照影本存卷足稽，自堪信實。惟上訴人另主張
    被上訴人係惡意取得系爭自小客車，不受善意受讓占有之保
    護，上訴人自得基於物上請求權之法律關係，請求被上訴人
    返還該車乙情，既為被上訴人所堅詞否認，並以上揭情詞置
    辯，致兩造互有爭議。是本件所應審究者，厥為被上訴人取
    得系爭自小客車之占有，是否得受善意受讓之保護乙情而已
    。茲更詳細說明如下：
（一）按以動產所有權，或其他物權之移轉或設定為目的，而善
      意受讓該動產之占有者，縱其讓與人無讓與之權利，其占
      有仍受法律之保護；動產之受讓人占有動產，而受關於占
      有之保護者，縱讓與人無移轉所有權之權利，受讓人仍取
      得其所有權；民法第948條、第801條分別定有明文。所謂
      善意，學理上通說不僅消極的不知無占有之權利，且須誤
      信其有占有之權利，有懷疑者仍為惡意，即在交易經驗上
      ，一般人對讓與人之權利不會懷疑而誤信，始能認定善意
      受讓，適用占有保護之規定。實務上最高法院81年度上字
      第2937號判決要旨，亦闡明以動產所有權或其他物權之移
      轉或設定為目的，而善意受讓該動產之占有者，縱其讓與
      人無讓與之權利，其占有仍受法律之保護。又動產之受讓
      人占有動產，而受關於占有規定之保護者，縱讓與人無移
      轉所有權之權利，受讓人仍取得所有權，固為民法第 948
      條、第801 條所明定；惟讓與人如無讓與其所有權之權利
      ，而受讓人又非善意者，並不因此而取得所有權；依客觀
      情勢，在交易經驗上，一般人皆可認定讓與人無讓與之權
      利，而仍受讓者，即應認係惡意等語甚詳。
（二）卷查被上訴人抗辯系爭自小客車，係陳昆宏於93年10月11
      日，以130 萬元之價格質押給被上訴人，嗣因陳昆宏無法
      支付利息，乃將該車以130 萬元出售予被上訴人，被上訴
      人已支付價金予陳昆宏，自已取得系爭自小客車之所有權
      等情，已據提出當票、行車執照、及汽車買賣合約書各影
      本，附於原審卷為證，並據證人楊建助在原審證稱；「陳
      昆宏在10月11日來我們當舖說要用車子借錢，我們有拿資
      料給陳昆宏填寫，陳昆宏說車輛要典當130 萬元，資料是
      由經理審核，我負責資料給他填寫，後來經理就叫我去一
      銀領130萬元（筆錄誤載為110萬元），之後把錢交給經理
      ，經理就把130 萬元交給陳昆宏。」等語在卷，且被上訴
      人之第一商業銀行帳戶，於93年10月11日確有提領現金13
      0 萬元之紀錄，而陳昆宏之復華銀行帳戶於同日確有存入
      137 萬元之事實，亦有該第一商業銀行帳戶存摺影本存於
      原審卷，及該復華銀行帳戶交易明細表，附於原審法院檢
      察署94年度偵字第3440號卷足稽，堪認被上訴人此部分之
      抗辯，已非全然無據。上訴人雖以被上訴人領款130 萬元
      ，與陳昆宏存入之137 萬元不符，且縱有交付該款，亦屬
      彼等間其他交易款項云云，否認被上訴人有交付130 萬元
      之情事；惟因陳昆宏非不得加上其他現金併存銀行，且上
      訴人空言指摘亦與上揭事證不符，自不足據以否認被上訴
      人為購買系爭自小客車，確有交付130 萬元價金予陳昆宏
      之事實。
（三）雖言汽車和一般動產不同，須在政府監理機關登記核發行
      車執照始得行駛，行車執照上載有所有人姓名，任何人依
      據行車執照即知汽車在監理機關登記為何人所有，且在監
      理機關辦理汽車過戶，必須要有原車主之身分證及印章，
      ，乃一般有汽車買賣經驗者所熟悉，被上訴人經營當舖當
      知其情。惟按動產物權以占有為公示方法，汽車過戶登記
      手續，僅係為汽車之行政管理方便而設，並非汽車所有權
      移轉之法定要件，只要讓與人與受讓人間有移轉汽車之合
      意，並交付與受讓人，即生所有權移轉之效力，此觀民法
      第761條第1項規定，及最高法院70年度臺上字第4771號判
      決意旨即明。故被上訴人向陳昆宏買受系爭車輛時，因陳
      昆宏已實質占有該車，並將該車交付被上訴人，且有該車
      之行車執照，及陳昆宏與原車主名義所訂之汽車買賣契約
      書為證，則縱陳昆宏所提出之該車行車執照車主登記為上
      訴人，非即可推論被上訴人斯時已明知該車之所有權人為
      上訴人，而非陳昆宏其人。況在一般汽車中古買賣交易習
      慣上，中古汽車買賣商行於收購中古汽車時，通常不會先
      辦理過戶，嗣待有買主時再直接過戶與買主，以避免多層
      次過戶之稅負及行政手續之繁雜，本件陳昆宏為經營汽車
      中古買賣之商人，既為兩造所不爭執，則被上訴人向陳昆
      宏購買系爭自小客車時，以一般交易中古車之客觀經驗，
      亦難僅憑行車執照上之登記名義人，非東揚汽車商行或其
      負責人陳昆宏，即認定陳昆宏為無讓與系爭自小客車之權
      利人，矧被上訴人知悉系爭自小客車之登記車主與實際占
      有人不符時，未進一步詳查該車之所有權歸屬縱有過失，
      亦因係被上訴人未對陳昆宏為任何懷疑，而誤信陳昆宏確
      有占有之權利所致，實難認被上訴人之取得系爭自小客車
      ，係惡意受讓而取得占有。尤以陳昆宏受讓系爭自小客車
      ，確有交付130萬元予讓與人陳昆宏，既有如前述，則衡
      諸常情，苟被上訴人於購車時已知陳昆宏為無權處分之人
      ，其縱屬至愚亦不致猶將鉅額價金交與陳昆宏，而承擔無
      法取得系爭自小客車所有權之風險？由此益見被上訴人顯
      然不知陳昆宏為無權讓與系爭自小客車之人，而屬善意占
      有人無訛。
（四）末按以動產所有權或其他物權之移轉或設定為目的，而善
      意受讓該動產之占有者，縱其讓與人無讓與之權利，其占
      有仍受法律之保護，此項善意受民法第944 條之推定，故
      主張受讓人非善意者，自應就其惡意之事實，負舉證之責
      任。對此上訴人雖以被上訴人受當及買受系爭自小客車時
      ，陳昆宏未交付上訴人之身分證及印章，無法向監理所辦
      理過戶，竟於接受質當隔5 日即改成買受，且於買受後未
      即時要求陳昆宏至監理機關辦理過戶手續，而俟陳昆宏逃
      匿後，始要求上訴人協同辦理過戶手續，另陳昆宏提出之
      汽車買賣合約書，僅按有陳昆宏之指印，而無上訴人之指
      印，且上訴人之姓名、住址，與陳昆宏之姓名、住址筆跡
      相同，顯係偽造而來等由，認被上訴人非善意受讓，不受
      占有及善意取得之保護云云。惟系爭自小客車係被上訴人
      向中古汽車商行經營者陳昆宏購得，陳昆宏除占有系爭自
      小客車外，並持有該車之行車執照，且動產物權又以占有
      為公示方法，是在外觀上自足使被上訴人誤信陳昆宏為有
      處分權之人，況上訴人亦自承有委託陳昆宏出售系爭自小
      客車之事實，陳昆宏本身即係從事中古汽車買賣，且提出
      汽車買賣合約書取信被上訴人，被上訴人以各該資料，認
      定陳昆宏已取得系爭自小客車之所有權，要與常情無違，
      既有如前述。至被上訴人買受系爭自小客車時，無上訴人
      之身分證及印章，並無影響該買賣契約之有效成立；另上
      訴人之身分證及印章，因係至監理機關辦理過戶手續時始
      有使用必要，而誠如上訴人所言當初之所以未將身分證及
      印章一併交付，係為保障自己之權利，待日後確有賣出時
      再交付憑辦過戶手續，是被上訴人向陳昆宏買受後，等待
      陳昆宏提出上訴人之身分證及印章憑辦過戶手續，而未立
      即辦理過戶手續，本屬正當，豈知陳昆宏得款後潛逃，被
      上訴人不得已找被上訴人協商解決，亦屬常態；另陳昆宏
      提出之汽車買賣合約書，縱如上訴人所指係屬偽造而來，
      惟就被上訴人而言，因買賣之初除該合約書外，既尚有系
      爭自小客車之行車執照憑證，且上訴人復無從立證被上訴
      人明知該合約書係屬偽造而來，則被上訴人在未詳審合約
      書之真偽下，聽信陳昆宏之說詞，相信該車已由上訴人賣
      予陳昆宏，縱認事有所疏失而有可議，惟究不得因此反認
      被上訴人已明知陳昆宏並無處分該車之權。綜此上訴人所
      提上揭論點，核均屬其主觀推論之詞，尚不足據以認定被
      上訴人買受系爭自小客車，係屬惡意受讓，而為其有利之
      認定。
三、綜上所述，上訴人雖主張其未授權陳昆宏移轉處分系爭自小
    客車，惟其未能就被上訴人買受該車時，明知陳昆宏無所有
    權及處分權之事實，舉證以實其說，自應認被上訴人係善意
    受讓，而取得該車之所有權，被上訴人占有該車並非無權占
    有，從而上訴人本於民法第767 條物上請求權之規定，訴請
    被上訴人返還該車，即屬無據，不應准許。原審為上訴人敗
    訴之判決，經核認事用法並無不合。上訴人上訴意旨，猶執
    上揭情詞指摘原判決不當，求予廢棄改判，為無理由，應予
    駁回
四、據上論結，本件上訴為無理由，依民事訴訟法第449條第1項
    、第78條，判決如主文。
中    華    民    國    95    年    7    月     25    日
                  民事第四庭  審判長法  官  王惠一
                                    法  官  蘇重信
                                    法  官  林永茂
上為正本係照原本作成。
不得上訴。
中    華    民    國    95    年    7    月     25    日
                                    書記官  謝素嬿
                                                Ｊ


司法院資訊處製作；財團法人民間司法改革基金會備份。
